【裁判字號】    95,訴,601
【裁判日期】    950615
【裁判案由】    給付律師費
【裁判全文】
臺灣桃園地方法院民事判決               95年度訴字第601號
原      告  丙○
訴訟代理人  徐玉蘭律師
複  代理人  己○○
被      告  麥瑟半導體股份有限公司
法定代理人  庚○○
            丁○○
            戊○○
訴訟代理人  乙○
            張菀萱律師
上列當事人間請求給付律師費事件，本院於中華民國95年6 月1
日言詞辯論終結，判決如下：
    主  文
原告之訴及假執行之聲請均駁回。
訴訟費用由原告負擔。
    事  實
甲、原告方面：
一、聲明：被告應給付原告新臺幣（下同）652,501 元，及自起
    訴狀繕本送達翌日起至清償日止，按年息5%計算之利息；原
    告並願供擔保，請准宣告假執行。
二、陳述：
（一）原告自民國90年10月5 日起接續訴外人何維德擔任被告之
      董事長，遭訴外人何維德挾怨報復，對原告提起偽造文書
      之告訴，指控原告偽造其名義訂立DVD 零組件買賣契約書
      、授權書及華南商業銀行股份有限公司（下稱華南銀行）
      、板信商業銀行股份有限公司（下稱板信銀行）之貸款展
      期契約，使其負擔保證責任。嗣經臺灣臺北地方法院、臺
      灣高等法院判決原告無罪在案。
（二）原告於被訴上開刑事案件後，於93年9 月2 日委任徐玉蘭
      律師為辯護人。委任條件為每小時收費5,000 元，先收基
      本費7 萬元，後續費用則依帳單通知支付。原告嗣於93年
      9 月份被告之重整人暨重整監督人聯席會議提出由被告負
      擔此律師費用之請求，與會之被告重整人戊○○、丁○○
      及重整監督人甲○○均予同意，被告重整人戊○○並提議
      比照公務機關模式，先由被告支付此律師費，如日後原告
      被判有罪，應返還被告墊付之款項，原告亦同意此條件，
      而簽立切結書交予被告及將徐玉蘭律師所開之第一張帳單
      呈送被告，被告並於93年9 月14日依此帳單先支付基本費
      7 萬元及供閱卷、影印、開庭車費、郵費等之零用金5千
      元予原告。
（三）嗣後陸續產生之律師費用，經徐玉蘭律師於94年2 月5 日
      、同年3 月31日、同年5 月4 日、同年5 月12日將帳單寄
      予被告，詎被告拖延不付。原告於94年2 月間被告之重整
      人暨重整監督人聯席會議中再度提及此事，與會之被告重
      整人戊○○及重整監督人甲○○，亦認應由被告支付後續
      律師費，被告重整監督人甲○○並請被告重整人戊○○核
      對帳單是否合理，事後被告之重整人戊○○亦未表示帳單
      不合理。詎被告仍不支付原告於上開刑事案件中所支出之
      第一審、第二審律師費合計652,501 元（下稱系爭律師費
      ），原告自得依被告同意支付系爭律師費之法律關係，訴
      請判決如訴之聲明所示。
四、證據：提出臺灣臺北地方法院93年度訴字第994 號刑事判決
    、臺灣高等法院94年度上訴字第2172號刑事判決、委任契約
    各1 份、經綸法律事務所記帳單6 份、經綸法律事務所暫收
    款明細、台北公館郵局第637 號存證信函、中壢郵局第373
    號存證信函各1 份、電子郵件4 份（均為影本）、被告公司
    變更登記表1 份。並聲請訊問證人戊○○、甲○○。
乙、被告方面：
一、聲明：駁回原告之訴，如受不利判決，被告願供擔保，請准
    宣告免為假執行。
二、陳述：
（一）被告是否得為原告支出系爭律師費事項，依公司法第290
      條之規定，屬於有關財產支出之法律行為而為重整事務之
      執行，應經重整人過半數之同意行之，且如認此為特定或
      重大執行職務行為時，並需取得重整監督人事前之同意。
      而被告從未承諾原告，不論額度均願全數支付系爭律師費
      。僅於原告提出申請之金額經被告重整人2 人以上簽核同
      意後，方得支付。原告亦已於93年9 月7 日提出上開刑事
      案件其支出之第一審律師委任基本費用及其他費用共計7
      萬5 千元之請款，而獲被告當時之重整人2 人即原告丙○
      及丁○○同意後，被告方簽核支付。
（二）93年9 月間被告並未召開重整人暨重整監督人聯席會議，
      該年度9 月之後僅於11月間曾召開一次會議，且該次會議
      亦未討論或通過同意支付原告系爭律師費之內容，94年2
      月間之聯席會議亦未討論或通過相關議題。其後原告於94
      年間提出請求之律師酬金高達60餘萬元，而因被告重整期
      間支出之訴訟費用向來均以單一審級6 萬元至10萬元之額
      度為準，是原告所提之系爭律師費額度對於被告而言，已
      屬鉅額之營業外支出，需報經重整人暨重整監督人事前評
      估及同意。就此被告雖於94年4 月1 日召開之重整人暨重
      整監督人聯席會議中加以討論，然決議僅為：「如訴訟確
      為處理公司事務所生，可考慮支付，由葉重整人調閱起訴
      狀後，下次討論。」且證人戊○○、甲○○均已到庭證述
      其後並未再進行討論過。是被告根本未承諾給付原告系爭
      律師費。
（三）縱鈞院認被告曾承諾無償給付原告系爭律師費，此關係亦
      屬贈與契約，依民法第408 條之規定，被告得撤銷贈與，
      被告爰依民事答辯二狀表明撤銷此贈與之意思表示。另由
      原告出具之切結書內容可知，係原告向被告表明其將委請
      律師進行程序，該律師費用可以申列為公司業務支出，且
      如原告獲判有罪時，原告願償還公司代墊之律師費及相關
      費用之切結而已，非謂被告業已承諾將不論金額多寡全數
      支付系爭律師費。
（四）綜上所述，被告無義務亦未承諾支付原告系爭律師費，爰
      請判決如答辯聲明所示。
三、證據：提出臺灣臺北地方法院90年度整字第9 號民事裁定2
    份、切結書1 份、被告轉帳傳票4 份、被告付款憑單4 份、
    匯款轉帳查詢1 份、被告應付票據明細1 份、收據2 份、被
    告重整人暨重整監督人聯席會94年度第34次會議議事記錄、
    93年度第29次會議議事記錄、93年度第32次會議議事記錄、
    93年度第28次會議議事記錄各1 份（均為影本）。
    理  由
壹、程序方面：按訴狀送達後，原告不得將原訴變更或追加他訴
    。但擴張或減縮應受判決事項之聲明者，不在此限，民事訴
    訟法第255 條第1 項但書第3 款定有明文。經查，本件原告
    起訴時，訴之聲明初為請求被告應給付原告679,459 元，及
    自起訴狀繕本送達翌日起至清償日止之法定遲延利息；嗣於
    訴狀繕本送達被告後，原告不變更其訴訟標的而於95年5 月
    4 日以民事準備書(一)狀減縮其聲明為如前揭事實欄中其訴之
    聲明所示。經核原告所為上開訴之變更，顯屬減縮應受判決
    事項之聲明，揆諸上揭法律規定，自應准許。
貳、實體方面：
一、本件原告起訴主張，其自90年10月5 日起接續訴外人何維德
    擔任被告之董事長，而遭訴外人何維德挾怨報復對其提起偽
    造文書之刑事告訴，嗣經臺灣臺北地方法院、臺灣高等法院
    判決原告無罪在案。而原告於上開刑事案件委任徐玉蘭律師
    為辯護人，並於93年9 月份被告之重整人暨重整監督人聯席
    會議中提出由被告負擔此律師費用之請求，經與會之被告重
    整人戊○○、丁○○及重整監督人甲○○同意，而由原告簽
    立如日後被判有罪，願返還被告墊付之律師費用之切結書交
    付被告。詎被告僅於93年9 月14日支付徐玉蘭律師之基本費
    等共7 萬5 千元，嗣後陸續產生之系爭律師費均拖延不付，
    爰訴請判決如聲明所示等語。
二、被告則以：系爭律師費之支付，被告需依公司法第290 條之
    規定，經由重整人過半數同意或取得重整監督人之事前同意
    方得為之。就此被告僅曾同意並已支付原告於93年9 月7 日
    所申請前揭刑事案件其一審委任律師之基本費用及其他費用
    共計7 萬5 千元之請款，並未承諾不論金額多寡全數支付系
    爭律師費，且由原告所簽立之切結書觀之，亦不能證明被告
    有此承諾之意思。又被告僅曾於94年4 月1 日召開之重整人
    暨重整監督人聯席會議中對原告請求墊付系爭律師費之議案
    為決議，且其決議內容係留待下次討論等語，惟其後即未再
    於任何會議中討論，是被告根本未承諾給付原告系爭律師費
    。縱認被告曾經承諾無償給付原告系爭律師費，此亦屬贈與
    契約，被告已於本件訴訟程序中依民法第408 條之規定撤銷
    此贈與等語，資為抗辯。
三、兩造不爭執之事項：
（一）原告自90年10月5 日起接續訴外人何維德擔任被告之董事
      長，而經訴外人何維德對原告提起偽造文書之告訴，指控
      原告偽造其名義訂立DVD 零組件買賣契約書、授權書及華
      南銀行、板信銀行之貸款展期契約，使其負擔保證責任，
      惟此刑事案件迭經臺灣臺北地方法院、臺灣高等法院各以
      93 年 度訴字第994 號、94年度上訴字第2172號刑事判決
      原告無罪在案之事實，有上開刑事判決書2 份（見本院卷
      第7頁 至15頁）附卷可稽。
（二）原告於上開刑事案件委任徐玉蘭律師為辯護人，委任條件
      為每小時收費5,000 元，先收基本費7 萬元，後續費用則
      依帳單通知支付之事實，則有原告與徐玉蘭律師所訂之委
      任契約1 份（見本院卷第16頁）、經綸法律事務所記帳單
      1 紙（見本院卷第17頁）在卷可按。
（三）原告曾於93年9 月9 日簽立內容略以：如日後原告於上開
      刑事案件中被判有罪，應返還被告墊付款項等語之切結書
      交予被告，另有上開切結書1 紙在卷足憑（見本院卷第63
      頁）。
（四）原告曾將徐玉蘭律師所開立之第一張帳單送交被告申請支
      付。被告並於93年9 月14日依此帳單支付基本費7 萬元及
      供閱卷、影印、開庭車費、郵費等之零用金5,000 元之事
      實，並有前開經綸法律事務所記帳單1 紙（見本院卷第17
      頁）、被告公司轉帳傳票、請款單–付款憑單、臺幣匯款
      轉帳查詢各1 紙（見本院卷第64頁至66頁）附卷可參。
四、兩造於95年5 月16日本院言詞辯論時（見本院卷第97頁），
    協議簡化爭點為：
（一）被告是否曾承諾同意給付系爭律師費予原告？
（二）原告之請求權基礎為何？
五、本院之判斷：
（一）按重整人有數人時，關於重整事務之執行，以其過半數之
      同意行之。重整人為營業行為以外之公司財產之處分行為
      時，應於事前徵得重整監督人之許可，公司法第290 條第
      4 項、第6 項第1 款定有明文。本件被告為重整中之公司
      ，有臺灣臺北地方法院90年度整字第9 號民事裁定2 份在
      卷可按（見本院卷第54頁至62頁）。則依上開法律規定，
      被告重整事務之執行，自應以過半數重整人之同意行之；
      在為營業行為以外之公司財產之處分行為時，更須於事前
      徵得重整監督人之許可，始得行之。
（二）而原告被訴之上開刑事案件，係訴外人何維德告訴其於擔
      任被告公司董事長期間，指示訴外人張益誠於90年11月1
      日、2 日，在被告公司中壢市工廠內，取用訴外人何維德
      原先作為被告公司公告行文及一般證明用途之小章，盜蓋
      於被告公司之DVD 零組件授權書、買賣讓渡書、切結書及
      合議書上，並將上開私文書交予訴外人台富公司之張寶連
      而行使之，以換回被告公司先前質押在訴外人台富公司之
      支票；繼之於90年11、12月間，在與板信銀行簽訂金額3
      千萬元之短期借貸展期契約及與華南銀行簽訂金額分別為
      英鎊4 萬元與日幣540 萬元之短期借貸契約時，復指示訴
      外人張益誠將上開支票印章大、小章，蓋於契約書之立約
      人欄位，並盜蓋訴外人何維德名義之支票小章於連帶保證
      人欄位，使訴外人何維德擔負契約保證人責任，再由訴外
      人張益誠於前開3 份契約書上另闢董事長欄位提供原告填
      寫，使原告個人得以免除契約責任，足生損害於訴外人何
      維德等情。嗣此刑事案件於經臺灣臺北地方法院、臺灣高
      等法院審理後，以訴外人何維德前係被告公司董事長，於
      90年10月5 日公司董事會會議中，曾提出願連帶保證被告
      公司債務之聲明書1 紙予被告，並交付被告公司支票印章
      大小章、印鑑大章各1 顆；而原告於90年11月5 日之被告
      公司董事會中，已提出有關訴外人台富公司之借款問題，
      為免被告公司跳票及損害被告公司與私人之切結保證，並
      獲取1 個月之轉圜期間，乃由被告公司董事會追認決議同
      意DVD 零組件比照CD–R 設備模式讓渡訴外人台富公司，
      以支付積欠之540 萬元利息及270 萬元11月份利息，爭取
      1 個月的時間，並授權董事即訴外人何維德，協助訴外人
      台富公司追簽DVD 零組件買賣讓渡書等內容，另訴外人何
      維德事後對於DVD 零件抵償訴外人台富公司債務之處理方
      式亦未反對；且訴外人何維德於解除被告公司董事長職務
      前，本即有處理被告公司之DVD 零組件等物之事項，迨其
      解除被告公司董事長職務後，仍續為處理。且訴外人何維
      德擔任被告公司董事長之際，已有向訴外人台富公司借款
      並開立支票，當時之所以要將被告公司DVD 零組件出售予
      訴外人台富公司，主要之原因係為欲取回訴外人何維德交
      付予訴外人台富公司之支票，請訴外人台富公司不要軋票
      以避免跳票，故此係對訴外人何維德有利，未對其生有損
      害，即不合偽造私文書構成要件。另被告公司於90年11
      月19日董監事會議中，就華南銀行及板信銀行前揭契約中
      保證人及新任董事長欄位部分，均議決同意續簽，以維護
      被告公司之權益等，有該次會議記錄可稽，該次會議內容
      中，訴外人何維德亦表示願意承擔責任在契約上簽字等語
      ，參以訴外人何維德於90年10月5 日所提出之聲明書中，
      已載明對其於擔任被告公司董事公司之借款等，均願負連
      帶賠償責任等，而不論板信銀行或華南銀行之契約，均屬
      展期契約，被告公司與該2 銀行之借貸關係早已成立於訴
      外人何維德擔任董事長一職時，是原告與訴外人張益誠就
      訴外人何維德個人所應負擔之債務，依約行事，亦難認有
      何偽造文書之主觀犯意，而據以為原告無罪之判決，有上
      開刑事判決書之記載可稽。
（三）依上所述，雖原告被訴上開刑事案件之行為，可認為係屬
      為執行公司職務而產生者，惟被訴之人究仍為原告個人而
      非被告，是原告為利於上開刑事案件辯護事宜所支出之律
      師費用，應屬其個人之支出，被告並無義務為原告支出上
      開律師費用；且被告公司既在重整中，則即使其欲為其員
      工支出因執行公司職務而遭訴之刑事案件律師費用，此支
      出費用自亦屬財產之處分行為，則依上揭公司法之規定，
      仍須經被告之重整人過半數之同意，且此費用之支出，顯
      非屬被告公司營業行為之範圍內，是亦須經被告公司之重
      整監督人事前之許可無誤。故本件所續應審究者，即為被
      告公司究竟有無同意支付原告系爭律師費之意思表示？
（四）就此原告雖主張93年9 月份被告之重整人暨重整監督人聯
      席會議中，與會之被告重整人戊○○、丁○○及重整監督
      人甲○○均予同意為原告支付上開刑事案件之律師費，事
      後因被告不願支付，故原告於94年2 月被告之重整人暨重
      整監督人聯席會議中再度提及此事，與會之被告重整人戊○○及重整監督人甲○○，亦認應由被告支付後續之律師
      費等語。惟查，被告業已否認其於93年9 月份有召開任何
      重整人暨重整監督人聯席會議，而原告復未能舉出任何被
      告於該月份有召開上開會議之證明，是原告此部分之主張
      ，即無足採。另被告就是否同意給付原告在上開刑事案件
      所支出之律師費用之事項，亦僅曾於94年4 月1 日召開之
      重整人暨重整監督人聯席會議中列為議題5 加以討論，有
      上開會議之議事記錄1 份在卷可按（見本院卷第75頁至79
      頁），惟其決議僅為：「如訴訟確為處理公司事務所生，
      可考慮支付，由葉重整人調閱起訴狀後，下次討論。」（
      見本院卷第78頁），是由上開會議決議內容所用「考慮支
      付」、「下次討論」等字眼，並不能認為被告有同意全額
      支付原告所支出上開刑事案件之律師費之事實。另被告於
      94年2 月2 日雖亦曾召開重整人暨重整監督人聯席會議，
      惟該次會議亦未接續討論是否支出原告上述律師費之事項
      ，另有該次會議之議事記錄1 份附卷足憑（見本院卷第83
      頁至85頁），是原告主張此次會議被告有同意支付上開律
      師費之部分，仍無足採。
（五）況查，被告重整人戊○○業於本院95年5 月16日言詞辯論
      時到庭證稱略以：「這個案子曾經在重整人暨重整監督人
      聯席會議中提到過，當時我有提出一個意見，公務員如果
      執行公務被訴，而被判決無罪的話，政府機關會給予律師
      費的補助，我說是否可以比照辦理，最後的結論是希望我
      可以把相關的資料調卷看一下，下次再討論，這有會議的
      紀錄。」、「（問：後來有再討論過嗎？）在我記憶中就
      沒有再討論過了。」、「（提示被告94年4 月1 日重整人
      暨重整監督人聯席會議議事記錄後問：你說的討論會議是
      否被告94年度第34次重整人暨重整監督人聯席會議紀錄？
      ）是的。」、「只要在聯席會議中有討論過的，應該會有
      會議記錄，但是公司那邊查不到93年9 月份的會議資料，
      表示沒有開那次會議。」等語（見本院卷第93頁、94 頁
      ）；被告之重整監督人甲○○亦於本院同日言詞辯論時到
      庭證稱：「原告的訴訟很多，我們有一個原則，若與公司
      有關，我們可以同意支付，但是原告本人也有很多個人的
      案件，所以我們的原則就是，第一、要與公司職務有關，
      第二、律師費要在合理的範圍。案件是否與公司業務有關
      就請張秀夏律師、戊○○律師判斷，至於費用的部分，請
      公司提到聯席會議來核實支付。這是我們的原則。」、「
      （提示被告94年4 月1 日重整人暨重整監督人聯席會議議
      事記錄後問：你說的討論會議是否被告94年度第34次重整
      人暨重整監督人聯席會議紀錄？）對，但是它簡潔的紀錄
      。」、「（問：討論這個問題有幾次會議？）我記得是葉
      重整人在這次會議中提出來討論，之後就沒有在其他會議
      中提出來討論過。」等語（見本院卷第95頁、96頁）在卷
      綦詳，是其等之證述內容與上開各會議之議事記錄記載均
      屬相符，更足認原告所主張被告之重整人及重整監督人有
      在93年9 月間及94年2 月間之重整人暨重整監督人聯席會
      議中同意由被告負擔原告所支出之全部律師費用之情，與
      事實並不相符。
（六）甚且，證人即被告重整人戊○○、重整監督人甲○○亦均
      於本院上開言詞辯論時分別指稱「討論的結果，是要留待
      以後再討論，所以不能認為有給付律師費的結論。」、「
      原告應該是要提到讓我們的聯席會議中按照剛剛的原則討
      論，還是要經過我們公司聯席會議的討論及決議。」等語
      明確，已明白表示被告並未有同意給付原告系爭律師費之
      意思表示，則原告再據以主張被告之重整人及重整監督人
      均已同意給付乙節，自無從採信。
（七）至原告雖曾提出切結書予被告，其上記載有：「茲因職丙○依據90年度1105董事會、1109董事會及公司核准之決議
      ，為處理公司之DVD 零件出售以換回跳票之契約、板信銀
      行貸款展約、華南銀行貸款展約事，被訴偽造文書（台北
      地院93偵字9803號），為維護清白，減低對公司損害，職
      丙○將委請經綸法律事務所徐玉蘭律師於法庭進行交互詰
      問程序。依據承辦律師之意見，本案係執行公司職務上行
      為，律師費可以申列為公司業務支出。縱然，職丙○願切
      結，若本案致獲判有罪，職丙○願償還公司代墊之律師費
      及相關費用。」等語，有上開切結書1 紙附卷可憑（見本
      院卷第63頁）。惟其亦明指係「依據承辦律師之意見」而
      認為可將此律師費申列為被告公司業務支出，並非被告有
      同意支付之意思，是此切結書尚不能為有利於原告主張之
      依據。況原告於向被告申請支付徐玉蘭律師之委任基本費
      及閱卷影印、車費、郵費等共7 萬5 千元時，被告之重整
      人丁○○曾於93年9 月8 日在請款單–付款憑單上簽註「
      是否比照張特助（即訴外人張益誠）提供承諾文件」等文
      字，而此切結書之簽立日期既為93年9 月9 日，足徵原告
      所以簽立此切結書，係因其申請被告支付上開7 萬5 千元
      之費用時，被告之重整人丁○○於上開憑單上簽核意見所
      致，亦即縱認被告曾經同意支付原告律師費用，其同意之
      範圍亦應以前開7 萬5 千元為限，尚不及於其後所生之系
      爭律師費甚明。
（八）基上所陳，被告並未同意支付原告系爭律師費，已足認定
      無誤，而原告復未能再加以舉證證明其對被告有何請求給
      付系爭律師費之權利依據，則原告仍遽而提起本件訴訟，
      請求被告如數給付，即屬無據。
六、從而，原告依被告同意給付系爭律師費之法律關係，請求被
    告給付原告652,501 元及自起訴狀繕本送達翌日起至清償日
    止，按年息5%計算之利息，為無理由，應予駁回。
七、本件原告之訴既經駁回，其假執行之聲請已失所附麗，應併
    駁回之。
八、本件事證已臻明確，兩造其餘攻擊防禦方法及舉證，核於判
    決之基礎及結果無影響，無庸一一論列，附此敘明。
據上論結，本件原告之訴為無理由，依民事訴訟法第78條，判決
如主文。
中    華    民    國    95    年    6     月    15    日
                      民事第二庭  法  官  張震武
以上正本係照原本作成
如對本判決上訴，須於判決送達後20日內向本院提出上訴狀
中    華    民    國    95    年    6     月    15    日
                                  書記官  李家


司法院資訊處製作；財團法人民間司法改革基金會備份。
